【裁判字號】    89,訴,127
【裁判日期】    891106
【裁判案由】    違反水土保持法等
【裁判全文】
臺灣基隆地方法院刑事判決                          八十九年度訴字第一二七號
    公  訴  人  臺灣基隆地方法院檢察署檢察官
    被      告  甲○○
    選任辯護人  郭百祿
右列被告因違反水土保持法等案件，經檢察官提起公訴（八十八年度偵字第六七六一
號），本院判決如左：
    主  文
甲○○在公有山坡地及私人山坡地內未經同意擅自占用、堆積土石及開挖整地，致生
水土流失，處有期徒刑拾月，緩刑年。
附圖編號Ａ部分所示之水泥平房壹間（面積捌拾陸平方公尺）及附圖虛線所示之擋土
牆均沒收。
    事  實
一、甲○○明知其向丙○購買之門牌號碼基隆市七堵區○○○路一二二號本國式磚造
    平房一間，係坐落於基隆市○○區○○段赤皮湖小段二三二地號中華民國所有之
    公有山坡地上（管理人為財政部國有財產局，地目林，使用分區為山坡地保育區
    ），該屋原建築面積為七三‧七平方公尺，詎甲○○於買得該屋後，僅向基隆市
    政府申請取得舊有違章建築「修繕」許可，而未經主管機關同意，擅自將該舊屋
    全部拆除，並自八十八年三月底起，在原址整地重建水泥平房一間，且擴大建築
    面積為八十六平方公尺而擅自占用公有山坡地，同時於上開公有山坡地及同地段
    二三一地號中華民國所有之公有山坡地（管理人亦為財政部國有財產局，地目林
    ，使用分區為山坡地保育區○○○地段二三二之一地號丙○所有之山坡地上（登
    記名義人為丙○，但甲○○已向丙○購買取得該地之管理使用權，地目田，使用
    分區為山坡地保育區），未先擬具水土保持計畫取得主管機關之許可，擅自於上
    開公有及私人山坡地上堆積土石及開挖山壁，設置如附圖虛線所示之擋土牆，致
    生水土流失，迄八十八年十月四日經舉報查獲。
二、案經基隆市警察局第三分局報請臺灣基隆地方法院檢察署檢察官偵查起訴。
    理  由
一、訊據被告甲○○，固坦承於右揭時地興建附圖編號Ａ部分所示之水泥平房一間及
    附圖虛線所示之擋土牆一節不諱，惟矢口否認有何違法犯行，並辯稱：伊已取得
    舊有違章建築之修繕許可，於原址以原面積整建房屋並未違法，且擋土牆之設置
    係因梅雨季節造成土石滑動，危及房屋安全，伊為防止水土流失才出資興建，並
    未造成水土流失云云。然查：基隆市○○區○○段赤皮湖小段二三一、二三二地
    號土地之地目為林，係屬森林法所稱之林地，且均為中華民國所有，與同地段二
    三二之一地號丙○所有之土地同屬山坡地保育利用條例所規定之山坡地範圍，有
    基隆市政府八十八年十月二十五日八八基府建農字第一ＯＯ二七四號函及土地登
    記簿謄本三份在卷可憑。又被告雖已向基隆市政府取得基隆市七堵區○○○路一
    二二號房屋之修繕許可，有基隆市政府八十九年六月二十九日（八九）基府工管
    字第Ｏ五二八一八號函送之資料一份在卷可稽，然所謂之「修繕」，依基隆市舊
    有違章建築修繕暫行要點之規定，係指建物不得擴大原有面積、變更位置、簷高
    超過三‧五公尺者一律照原高度修繕、簷高未達三‧五公尺者准予提高至三‧五
    公尺，但應為磚造瓦頂或ＲＣ斜頂，否則依新違建論處，然本件被告將基隆市七
    堵區○○○路一二二號房屋全部拆除重建，已不復見原建築本體，其行為顯係「
    重建」而非「修繕」，且該房屋之原建築面積本係七三‧七平方公尺，經被告拆
    除重建後，其面積已擴大為八十六平方公尺，有上開基隆市政府所函送之舊建物
    照片四張、舊建物房屋稅籍資料一份、基隆市安樂地政事務所八十九年一月十二
    日土地複丈成果圖一份及本院於八十九年九月二十二日至現場拍攝之新建物照片
    一張在卷可資比對，被告之行為已不符合上開舊有違章建築修繕暫行要點之規定
    ，其未經主管機關同意擅自於基隆市○○區○○段赤皮湖小段二三二地號公有山
    坡地上重建房屋之犯行至為明確。另被告未先擬具水土保持計畫取得主管機關之
    許可，擅自於上開公有及私人山坡地上堆積土石、開挖山壁，設置如附圖虛線所
    示擋土牆之犯行，除經被告自白在卷外，亦據證人乙○○到院證述屬實，復經基
    隆市政府、臺灣基隆地方法院檢察署檢察官及本院分別至現場勘驗明確，有基隆
    市山坡地查報取締案件現場勘查紀錄一份暨照片十一張、臺灣基隆地方法院檢察
    署八十八年十二月十七日勘驗筆錄一份暨照片六張及本院八十九年九月二十二日
    刑事勘驗筆錄一份暨照片四張在卷為憑。再者，被告於興建擋土牆過程中開挖山
    壁或堆填土石之行為，因未依水土保持技術規範擬具水土保持計畫，以進行適當
    之水土流失防制措施，於施工過程中難免造成水土流失之事實，除有原施工過程
    之照片在卷為證外，復經本院委請國立臺灣海洋大學河海工程學系李光敦教授鑑
    定確認在案，有國立臺灣海洋大學八十九年十月二日八九海河字第六四Ｏ二號函
    及勘驗報告書各一份可資參照，被告辯稱施工過程中並未造成水土流失云云，不
    足採信。本件事證至為明確，被告犯行堪以認定，應依法論科。
二、核被告甲○○所為，因法規錯縱重覆規定，係同時觸犯森林法第五十一條第一項
    之於他人森林內擅自設置工作物罪及山坡地保育利用條例第三十四條第一項之於
    公有山坡地內擅自設置工作物罪、水土保持法第三十二條第一項前段之於公有及
    私人山坡地內未經同意擅自占用、堆積土石及開挖整地致生水土流失罪。又森林
    法第五十一條第一項、山坡地保育利用條例第三十四條第一項之構成要件與水土
    保持法第三十二條第一項前段之構成要件相同，後者另規定在他人山坡地內擅自
    墾殖致生水土流失之特別要件，被告所犯三罪間屬於法規競合關係。而山坡地保
    育利用條例雖於八十七年一月七日修正公布，相對於水土保持法為後法，然水土
    保持法為山坡地保育利用條例之特別法，故依「新普通法不能變更舊特別法」之
    原則。應適用水土保持法第三十二條第一項之罪處斷。又公訴人雖漏未論及森林
    法第五十一條第一項之法條（除右揭二三二之一地號為田地外，均為林地），惟
    其事實同一，自在本院審理範圍內，併此敘明。再公訴人認被告另涉有刑法第三
    百二十條第二項竊佔罪嫌，因山坡地保育利用條例及水土保持法之論罪法條均含
    有竊佔性質，爰不另論罪，附此敘明。茲審酌被告犯罪之動機、目的及犯罪所生
    危害等一切情狀，量處如主文第一項所示之刑，以資懲儆。另查，被告前未曾受
    有期徒刑以上刑之宣告，有本院被告全國前案紀錄表附卷可稽，其因一時失慮致
    罹刑章，屬偶發犯罪，本院認其經此教訓後，當已知所警惕，應無再犯之虞，因
    認對其所宣告之刑，以暫不執行為適當，併予諭知緩刑三年，以勵來茲而啟自新
    。附圖編號Ａ部分所示之水泥平房一間（面積八十六平方公尺）及附圖虛線所示
    之擋土牆，均應依法沒收。
據上論斷，應依刑事訴訟法第二百九十九條第一項前段，水土保持法第三十二條第一
項前段、第五項，刑法第十一條前段、第七十四條第一款，判決如主文。
本案經檢察官黃士元到庭執行職務。
中      華      民      國     九十     年      三      月      八      日
                                    臺灣基隆地方法院刑事第三庭
                              法  官  蔡  佳  玲
右正本證明與原本無異。
對於本件判決如有不服，應於收受送達後十日內，向本院提出上訴書狀，上訴於臺灣
高等法院，並按他造當事人之人數附具繕本。
                                            書記官  湯  惠  芳
中      華      民      國     九十     年      三      月     十二     日
附錄論罪法條
水土保持法第三十二條第一項、第五項：
在公有或私人山坡地或國、公有林區或他人私有林區內未經同意自墾殖、占用或從
事第八條第一項第二款至第五款之開發、經營或使用，致生水土流失或毀損水土保持
之處理與維護設施者，處六月以上五年以下有期徒刑，得併科新臺幣六十萬元以下罰
金。但其情節輕微，顯可憫恕者，得減輕或免除其刑。
犯本條之罪者，其墾殖物、工作物、施工材料及所使用之機具沒收之。


司法院資訊處製作；財團法人民間司法改革基金會備份。
